【裁判字號】    99,訴,876
【裁判日期】    990924
【裁判案由】    塗銷所有權移轉登記 等
【裁判全文】
臺灣高雄地方法院民事判決               99年度訴字第876號
原      告  台新國際商業銀行股份有限公司
法定代理人  乙○○
訴訟代理人  丁○○
            戊○○
被      告  丙○○
            甲○○
訴訟代理人  顏萬文律師
上當事人間塗銷所有權移轉登記等事件，本院於民國99年9 月6
日言詞辯論終結，判決如下：
    主  文
被告丙○○、甲○○間就坐落高雄縣大寮鄉○○段五六地號土地
（權利範圍：二分之一），及其上同段八四五建號即門牌號碼高
雄縣大寮鄉○○路三九號（權利範圍：二分之一）於民國九十六
年八月八日、民國九十六年八月十四日所為之贈與行為，及高雄
縣大寮地政事務所以九十六年寮登字第○三九三一○號收件，於
民國九十六年八月二十一日所為之所有權移轉登記行為均撤銷。
被告甲○○應將前項不動產於民國九十六年八月二十一日以夫妻
贈與為原因所為之所有權移轉登記塗銷。
訴訟費用由被告負擔。
    事實及理由
一、原告主張：被告丙○○於民國92年10月間向原告申請卡號00
    00000000000000之現金卡，自96年3 月8 日起未依約繳款，
    目前尚欠新台幣（下同）71萬6,669 元（本金46萬8,193 元
    、利息248,476 元）。詎丙○○於96年8 月14日將其所有如
    附表所示之不動產（下稱系爭不動產），以贈與方式移轉所
    有權予其配偶即被告甲○○，然丙○○為上開贈與行為時，
    尚積欠原告51萬4,076 元，且本件借款無連帶保證人或擔保
    品，被告間之贈與及所有權移轉登記行為，已害及原告債權
    ，爰依民法第244 條第1 項規定，請求撤銷被告間之贈與及
    所有權移轉行為，並依民法第244 條第4 項規定，請求甲○○塗銷系爭不動產之所有權移轉登記。並聲明：(一)被告間就
    系爭不動產於96年8 月8 日、96年8 月14日所為之贈與行為
    及於96年8 月21日所為之所有權移轉登記行為應予撤銷。(二)
    甲○○就系爭不動產於96年8 月21日以贈與為原因所為之所
    有權移轉登記應予塗銷。
二、被告則以：系爭不動產係甲○○於94年6 月15日出資向訴外
    人長偕建設有限公司（下稱長偕公司）購買，丙○○係甲○○之配偶，因恐甲○○揮霍無度，要求將系爭不動產應有部
    分1/2 借名登記於丙○○名下，惟購屋後，丙○○債臺高築
    ，甲○○不得已要求丙○○將應有部分1/2 返還，且丙○○
    長久無業，甲○○任職中鋼公司每月收入10餘萬元，家計全
    由甲○○負責，丙○○無力分擔家計，遑論出資購買系爭不
    動產，甲○○雖以贈與為原因申辦移轉所有權，乃屬返還登
    記與真正所有權人，自無害及原告債權，原告請求顯無理由
    等語。並聲明：駁回原告之訴。
三、兩造爭執及不爭執事項：
  (一)下列事項為兩造所不爭執，依民事訴訟法第280 條第1 項、
    第279條第1項規定，堪信為真實：
    1.丙○○於92年10月間向原告申請卡號0000000000000000之
      現金卡使用，自96年3 月8 日起未依約繳款。
    2.原告於97年10月間對丙○○起訴請求返還信用卡消費款59
      萬0,962 元，及其中46萬8,193 元自97年6 月3 日起至清
      償日止按年息20％計算之利息，經台灣台北地方法院以97
      年度審訴字第1285號判決原告全部勝訴，業經本院依職權
      調取上開民事卷宗核閱無誤。
    3.丙○○於96年8 月8 日、96年8 月14日將其所有如附表所
      示之系爭不動產應有部分1/2 ，以贈與為原因，移轉所有
      權與甲○○。
    4.本件債務無擔保品，無連帶保證人。
    5.丙○○於96年度之財產、所得資料，除系爭不動產外，僅
      有高雄市有限責任高雄第二信用合作社投資5,000 元。
  (二)爭執部分：
    1.系爭不動產於96年8 月14日移轉登記前，丙○○是否為甲○○借名登記之名義人？
    2.若非借名登記，丙○○移轉系爭不動產所有權與被告甲○○，是否害及原告債權？
四、本院之判斷：
  (一)系爭不動產於96年8 月14日移轉登記前，丙○○是否為甲○○借名登記之名義人？
    1.按民法第244 條撤銷權，自債權人知有撤銷原因起，1 年
      間不行使，或自行為時起經過1 年而消滅，民法第245 條
      定有明文。本件原告訴請撤銷被告間系爭不動產之買賣及
      所有權移轉登記行為，依原告起訴時所提事證，係於98年
      8 月14日調閱系爭不動產之土地及建物登記謄本及網路申
      領之異動清冊，有系爭不動產之登記謄本及異動清冊附卷
      可憑（卷第9-13頁），是應認原告於98年8 月21日提起本
      訴，尚未逾1 年之除斥期間。
    2.按債務人所為之無償行為，有害及債權者，債權人得聲請
      法院撤銷之；債務人所為之有償行為，於行為時明知有害
      於債權人之權利者，以受益人於受益時亦知其情事者為限
      ，債權人得聲請法院撤銷之；債權人依第1 項或第2 項之
      規定聲請法院撤銷時，得並聲請命受益人或轉得人回復原
      狀，民法第244 條第1 項、第2 項、第4 項前段分別定有
      明文。又債權人依民法第244 條第1 項規定，訴請撤銷債
      務人所為之無償行為者，祇須具備下列之要件：1.債務人
      所為之法律行為；2.該法律行為有害於債權；3.法律行為
      係以財產權為目的；4.如為有償之法律行為，債務人於行
      為時，明知其行為有害於債權人，受益人於受益時，亦明
      知其事情。至於債務人之法律行為除有特別規定外，無論
      為債權行為抑為物權行為，均非所問（最高法院42年台上
      字第323 號判例意旨參照）。而所謂害及債權，乃指債務
      人之行為，致積極的減少財產，或消極的增加債務，因而
      使債權不能獲得清償之情形。再債權人得依民法第244 條
      規定行使撤銷權，以其債權於債務人為詐害行為時，業已
      存在者為限，其債權尚未發生，自不許其時尚非債權人之
      人，於嗣後取得債權時，溯及的行使撤銷權（最高法院62
      年台上字第2609號判例意旨參照）。
    3.丙○○於96年8 月8 日、96年8 月14日將其所有系爭不動
      產應有部分1/2 ，以贈與為原因，移轉所有權與甲○○一
      節，有系爭不動產登記謄本、異動清冊及高雄縣大寮地政
      事務所於99年4 月7 日函附之土地登記申請書、土地及建
      築改良物贈與所有權移轉契約書、高雄縣政府稅捐稽徵處
      土地增值稅不課徵證明書等資料、財政部高雄市國稅局贈
      與稅不計入贈與總額證明書及土地及建物所有權狀在卷可
      稽（卷第9-13、52-74 頁），是被告間就系爭不動產贈與
      及移轉登記行為係屬無償行為，自堪認定。
    4.被告雖抗辯系爭不動產之贈與及移轉登記原因，係甲○○
      於94年6 月24日以其自己之資力購入時，將應有部分1/2
      借名登記在丙○○名下，因丙○○近來債臺高築，始要求
      丙○○將原借名登記之系爭不動產返還，並舉證人即甲○○之友人己○○之證述為佐。依己○○到庭證稱「當時建
      設公司出價700 多萬元，後來我喊價降到680 萬元，雙方
      就成交，在我家寫契約當天交付簽約金80萬元。錢是甲○○本人在我家交給建設公司的。我們都是中鋼員工，買賣
      價金是甲○○賣公司的股票及持股信託再貸款去買的」等
      語（卷第89-90 頁），惟縱認系爭不動產確係甲○○以自
      有資金購入，關於甲○○將系爭不動產應有部分1/2 登記
      與丙○○之原因，己○○則證稱「當天他們在我家泡茶，
      丙○○就跟他老公說要有他們名字才有保障。因為他們二
      個人是第二春，後來甲○○才登記一人一半」、「（問：
      甲○○有沒有向丙○○說以後系爭房地還要還他？）當天
      沒有說，我的想法是除非他們以後有離婚不然不會叫他還
      」，準此以言，甲○○為使丙○○獲有保障，將系爭不動
      產應有部分1/2 登記與丙○○，其真意實為贈與，並非借
      名登記，至為顯然。蓋所謂借名登記契約，係當事人約定
      一方所有應經登記之財產，以他方為登記名義人，惟自己
      仍保留管理、使用處分之權之契約，其性質與委任契約類
      同，非必為有償契約，並應類推適用委任關係終止、消滅
      之規定，是借名者日後得隨時終止該借名登記契約，請求
      出名者返還借名登記之財產，如此一來，若被告間成立借
      名登記契約，對丙○○實無任何保障之可言，此與甲○○
      為保障丙○○之利益，而將系爭不動產應有部分1/2 移轉
      登記與丙○○之本意顯然相違。從而，被告抗辯系爭不動
      產成立借名登記契約云云，自不足採。
  (二)若非借名登記，被告丙○○移轉系爭不動產所有權與被告甲○○，是否害及原告債權？
    1.丙○○於92年10月間向原告申請卡號0000000000000000之
      現金卡使用，自96年3 月8 日起未依約繳款。原告於97年
      10月間對丙○○起訴請求返還信用卡消費款59萬0,962 元
      ，及其中46萬8,193 元自97年6 月3 日起至清償日止按週
      年利率20％計算之利息，經台灣台北地方法院以97年度審
      訴字第1285號判決原告全部勝訴，業經本院依職權調取上
      開民事卷宗核閱無誤，並為被告所不爭執。而丙○○於96
      年度之財產、所得資料，除系爭不動產外，僅有高雄市有
      限責任高雄第二信用合作社投資5,000 元一節，亦有卷內
      丙○○稅務電子閘門財產所得調件明細表為證（卷第49頁
      ），足認丙○○將系爭不動產應有部分1/2 移轉登記與甲○○後，已無其他資力足以清償原告之債務，是被告上開
      行為業已侵害原告之債權，洵堪認定。
    2.被告雖抗辯系爭不動產業已設定最高限額抵押735 萬元，
      如市價與抵押數額相當，雖移轉登記與甲○○，亦不會害
      及原告之債權。然被告於94年6 月24日購入系爭不動產固
      有設定最高限額抵押735 萬元，有系爭不動產登記謄本可
      按。但其迄今歷經3 年有餘，丙○○並自陳甲○○有按期
      繳納本息（見被告丙○○99年7 月27日民事答辯狀），足
      見其債務數額已有降低。再者，不動產購入時申辦貸款並
      設定最高限額抵押，金融機構為確保債權實現，該核定得
      貸款之抵押金額常係低於所擔保抵押物之實際價值，此為
      金融實務核辦抵押貸款之常態，並為一般公眾所週知之事
      實。據此，系爭不動產實際價值必高於現仍積欠之抵押債
      務，自屬無疑，既仍有抵押餘額可供受償，丙○○將其無
      償移轉登記與甲○○名下，自有害及原告之債權，被告抗
      辯因尚有抵押債務，故未害及原告之債權，並無可採。
五、綜上所述，甲○○與丙○○間就系爭不動產所為之贈與及移
    轉登記行為，有害及原告債權，從而，原告依民法第244 條
    第1 項、第4 項規定，請求被告間就系爭房地所為之贈與及
    所有權移轉行為應予撤銷；甲○○應將系爭不動產所有權移
    轉登記予以塗銷，為有理由，應予准許。
六、據上論結，本件原告之訴為有理由，依民事訴訟法第78 條
    ，判決如主文。
中    華    民    國    99    年    9     月    24    日
                  民事第三庭  法  官  李嘉益
以上正本係照原本作成。
如對本判決上訴，須於判決送達後20日內向本院提出上訴狀（須
按他造當事人之人數附繕本）。如委任律師提起上訴者，應一併
繳納上訴審裁判費。
中    華    民    國    99    年    9     月    24    日
                              書記官  陳瓊芳
┌─────────────────────────────────────────┐
│附表：                                                                            │
├──┬───┬─────────────────┬───────────┬────┤
│編號│ 項目 │          坐      落              │     面  積           │權利範圍│
├──┼───┼─────────────────┼───────────┼────┤
│ 1  │ 土地 │高雄縣大寮鄉○○段56地號          │     133.55㎡         │  1/2   │
├──┼───┼─────────────────┼───────────┼────┤
│ 2  │ 建物 │高雄縣大寮鄉○○段845 建號（門牌號│一層層次面積：56.98 ㎡│  1/2   │
│    │      │碼：高雄縣大寮鄉○○路39號）      │二層層次面積：59.65 ㎡│        │
│    │      │                                  │三層層次面積：57.98 ㎡│        │
│    │      │                                  │四層層次面積：25.63 ㎡│        │
│    │      │                                  │門廊面積：2.67㎡      │        │
│    │      │                                  │陽台面積：28.16㎡     │        │
└──┴───┴─────────────────┴───────────┴────┘

司法院資訊處製作；財團法人民間司法改革基金會備份。
